【裁判字號】    95,抗,122
【裁判日期】    950822
【裁判案由】    執行異議
【裁判全文】
臺灣高等法院臺南分院民事裁定  95年度抗字第122號
抗  告  人  臺灣省私立嘉義博愛仁愛之家
法定代理人  乙○○
代  理  人  蔡碧仲  律師
            陳怡禎  律師
            陳惠如  律師
相  對  人  丙○○
代  理  人  甲○○
上列當事人間因交還土地強制執行聲請追加執行債務人事件，抗
告人對於中華民國95年2 月23日臺灣嘉義地方法院裁定（94年度
執字第3319號），提起抗告，本院裁定如下：
    主  文
抗告駁回。
抗告程序費用由抗告人負擔。
    理  由
一、抗告人在原審聲請追加意旨略以：債務人余李蓮無權占用
    抗告人所有坐落嘉義市○○段○ ○段第33、34地號土地上，
    如嘉義市地政事務所民國（下同）92年11月21日複丈成果圖
    所載之鋼筋混凝土2層建物，編號Al部分面積136.3平方公尺
    ，A2及（A2）部分面積各27.9平方公尺、20.7平方公尺，及
    木造建物Cl部分面積20.00 平方公尺，債務人余李蓮、甲
    ○○並於該2 筆土地上，設置如上揭複丈成果圖所載編號Bl
    部分面積27.5平方公尺，B2及（B2）部分面積各4.7 平方公
    尺、2.7平方公尺，及鐵皮造涼棚C2部分面積8.8平方公尺，
    D1部分面積41.9平方公尺，D2部分面積11.7平方公尺之地上
    物，業經原審法院92年度重訴字第77號民事判決債務人余李
    蓮應將該開Al、A2、（A2）、Cl等建物遷讓返還抗告人，
    債務人余李蓮、甲○○並應將上揭複丈成果圖所載Bl、B2
    、（B2）、C2、Dl、D2部分建物拆除，並將土地交還抗告人
    ，並經鈞院以93年度重上字第14號民事判決、最高法院93年
    度臺上字第2138號民事裁定，駁回債務人余李蓮、甲○○
    之上訴而確定。抗告人持該確定判決聲請原審法院民事執行
    處強制執行，業經原審法院以94年度執字第3319號受理在案
    。嗣經抗告人之代理人於94年5月4日引導執行人員至執行標
    的物現場履勘，相對人提出租賃契約書主張其自90年6月l日
    起，即占有系爭執行標的物之土地及房屋，然相對人顯然在
    本件執行名義之終局確定判決繫屬後，始占用系爭土地及建
    物，此由原審法院92年度重訴字第77號民事事件，自92年 3
    月21日繫屬日起迄判決確定日止，歷次審理中及承審法官至
    現場履勘系爭建物及土地過程中，皆未曾聽聞相對人其人，
    且債務人余李蓮、甲○○於訴訟中，均一貫表示上揭Al、
    A2（A2）、 Cl房屋，即門牌嘉義市○○路148號、及嘉義市
    ○○路115 號之建物，僅供其二人自己使用並未轉租，是相
    對人對於本件執行標的物之占有，顯然在本件執行名義訴訟
    繫屬之後。按相對人對本件執行標的之占有，就「應遷讓部
    分」係債務人甲○○之繼受人，就「應拆除部分」係債務人
    余李蓮、甲○○之繼受人，相對人對本件執行標的之占有
    ，既係於92年3 月21日訴訟繫屬後始占有上揭建物，依強制
    執行法第4條之2第1項第l款之規定，相對人自為本件執行名
    義效力所及。爰依強制執行法第4條之2、第8條、第30條之1
    準用民事訴訟法第70條規定，追加相對人為執行債務人等語
    。
二、抗告人抗告意旨則略以：
（一）請求返還土地之民事訴訟中，被告（指余李蓮、甲○○
      ，下同）於履勘現場時就占有現狀之陳述，並非全係攻擊
      或防禦方法，被告就系爭土地建物之占有現況，無為不實
      陳述之必要：
    (一)抗告人於原審法院92年度重訴字第77號、及鈞院93年度重
      上字第14號返還土地民事事件中，經承審法官前後3 次（
      原審法院於92年6 月26日上午10時、及92年11月19日上午
      11時勘驗2 次，鈞院於93年4月15日上午11時勘驗1次）至
      系爭土地建物現場進行履勘，被告均未陳明系爭土地建物
      曾轉租予相對人，並且還表示「除了飲食店之外，還有附
      設卡拉Ok店，都是自己使用沒有轉租。」原裁定就此以被
      告於上開訴訟中之陳述，僅係訴訟中之攻擊防禦方法（言
      下之意即縱所言不實亦可預期），尚難據以認定相對人未
      占有使用系爭土地建物，況相對人並未在該訴訟中作何陳
      述，故難據認相對人之占有，在上開返還土地民事事件訴
      訟於92年3 月21日繫屬之後而為判決效力所及云云；然抗
      告人依民法第767 條，本於就系爭土地建物之所有權，訴
      請無權占有之被告遷讓交還，於此民事事件審理中，抗告
      人於系爭土地建物是否有所有權？及被告就系爭土地是否
      無權占有？方為兩造彼此攻擊防禦之爭點所在，至於系爭
      土地建物之占有人為何，則始終不為兩造所爭執。
    (二)依民法第767 條請求遷讓交還土地建物之民事事件，承審
      法官就現場所為之履勘其目的，不外是確定系爭土地建物
      範圍，而就占有現況作一調查，倘於履勘現場或訴訟程序
      進行之過程中，查知占有現況與原告之認知不符，或被告
      爭執其並非占有人，則為求判決效力能有效執行，必將因
      此而變更起訴被告，並追加其他占有人為被告。何人為依
      民法第767 條規定請求遷讓交還不動產訴訟之占有人？雖
      係事實認定問題，然而此依事實認定非依兩造主張及受訴
      法院履勘現場親自見聞之現狀則不能決定，此外原告實無
      據以決定起訴主張之對象，及預測法院確定判決效力所及
      之人，又若兩造對此有所爭執，則原告僅須就其起訴對象
      加以變更調整即可，實不待受訴法院審理認定。又一旦原
      告特定起訴之被告後，則原告是否有所有權？被告是否無
      權占有？方為兩造當事人攻擊防禦重點所在，受訴法院所
      審理者亦盡於此，至於被告是否為占有人？何人為占有人
      ？則將不在訴訟程序中進行攻擊防禦及審理。
    (三)承上原告依民法第767 條規定，本於就系爭土地建物之所
      有權，訴請無權占有之被告遷讓交還土地建物，一旦原告
      特定何人為占有人並列為被告後，系爭土地建物之占有人
      為何實無關乎訴訟勝敗，除被告或若有其他未列為被告之
      占有人，顯然為阻撓原告行使權利外，被告並無於履勘現
      場就占有現況作虛偽陳述之必要，而其他未列為被告之占
      有人，亦無於履勘現場故意躲藏之必要。
（二）請求返還土地之民事訴訟中，被告就請求返還之土地及建
      物均表示「都是自己使用沒有轉租」，且承審法官親自現
      場履勘亦未見有其他占有人，今相對人主張當時即已占有
      ，應負舉證之責：
    (一)原裁定以被告於上開訴訟中之陳述，僅係訴訟中之攻擊防
      禦方法，已有誤解，且執此並以相對人未曾在該訴訟中作
      何陳述，故認相對人主張自90年6月1日起即占有系爭土地
      建物之言應非虛言，此一認定更與常情有違。上開民事事
      件審理中既然不知有相對人，抗告人要如何追加其為相對
      人？抗告人又如何能使相對人在訴訟中為陳述？原審以相
      對人並未在該訴訟中作陳述，而被告於原審法官履勘現場
      所言，確又僅係訴訟上之攻擊防禦方法，故認定抗告人就
      相對人占有系爭土地建物之時點，顯然在訴訟繫屬之後之
      主張為不可採，與常情不符且倒果為因。
    (二)當事人主張有利於己之事實者，就其事實有舉證之責任，
      民事訴訟法第277條定有明文，依強制執行法第30條之1亦
      有準用，原審92年度重訴字第77號、及鈞院93年度重上字
      第14號返還土地民事事件中，承審法官前後3 次至系爭土
      地建物現場進行履勘，被告均未陳明系爭土地建物曾轉租
      於相對人，並且還表示「都是自己使用沒有轉租」，亦未
      見相對人其人。今抗告人持上開民事確定判決，於94年 5
      月4 日偕同執行法院人員，至系爭土地建物現場進行強制
      執行時，相對人出面陳稱其自90年6月1日起即占有系爭土
      地建物，依強制執行法第30條之1準用民事訴訟法第277條
      規定，相對人自應就主張有利於己之事實舉證：(1)自90年
      6月1日起即占有系爭土地建物事實舉證。(2)原審法官履勘
      現場時，相對人何在？(3)若被告均未告知而不知當時有履
      勘現場，為何於94年5月4日強制執行當日，知悉要在場並
      提出切結書1紙主張占有？上開民事事件自92年3月21日起
      至93年11月5日確定，歷時1年多再加上3 次履勘現場，相
      對人主張不知上開民事訴訟之事，令人難以相信。原裁定
      就上揭事實未查證亦未命相對人提出證據，竟任抗告人主
      張為不可採，有未盡查證能事及裁定不備理由之誤。
    (三)本案另經抗告人向原審法院檢察署提出告訴，該經署95年
      他字第352 號（讓股）偵查中，偵查中經傳喚系爭土地建
      物當地自91年10月起迄今共3 位管區員警到場訊問，員警
      均稱系爭土地建物進行戶口調查時，均只見甲○○未見相
      對人其人，故相對人是否自90年6月1日起即住於該處已有
      疑義。又查甲○○及相對人均陳稱系爭土地建物南側一樓
      「進口香皂花」之廣告招牌，係相對人於承租該處不久後
      安置，甲○○稱設置時間係92年1 月，而相對人陳稱係92
      年6 月，然經比對原審92年度重訴字第77號民事事件於92
      年11月19日上午11時勘驗之現場照片，該處顯然並無「進
      口香皂花」之廣告招牌，顯見其2人所言顯然不實。
（三）相對人所提出之切結書及匯款之事縱屬事實，至多僅能證
      明租約之真正，並不能據以證明相對人自90年6月1日起，
      即占有系爭土地建物之事實，相對人自應就其早於抗告人
      92年3 月21日起訴前，已占有系爭土地建物之主張負舉證
      責任。
（四）綜上所述，原裁定有未盡調查能事而不備理由之誤，爰依
      法提起抗告云云。
三、按強制執行應依執行名義為之，執行名義為確定終局判決者
    ，除當事人外，對於下列之人亦有效力：（一）訴訟繫屬後
    為當事人之繼受人及為當事人或其繼受人占有請求之標的物
    者。（二）為他人而為原告或被告者之該他人及訴訟繫屬後
    為該他人之繼受人，及為該他人或其繼受人占有請求之標的
    物者。強制執行法第4條、第4條之2第1項第1、2款分別定有
    明文。次按確定判決，除當事人外，對於訴訟繫屬後為當事
    人之繼受人者，及為當事人或其繼受人占有請求之標的物者
    ，亦有效力。對於為他人而為原告或被告者之確定判決，對
    於該他人亦有效力。復為民事訴訟法第401 條第1項、第2項
    所明定。另按「執行法院欲對確定判決所列當事人以外之人
    為執行時，必須詳為調查其確係於訴訟繫屬後，為當事人之
    繼受人或為當事人或其繼受人占有請求標的物者，始得為之
    ，否則即為侵害其權利之行為。」、「確定判決除當事人外
    ，僅對於訴訟繫屬後為當事人或其繼受人占有請求之標的物
    者，有其效力。至該直接占有人之占有，如在訴訟繫屬以前
    即開始，則不在既判力擴及之範圍。」、「第三人是否為確
    定判決效力所及之人，亦即執行名義關於人之效力問題，執
    行法院非無權審認，此與執行標的物是否為債務人所有，當
    事人對之有爭執時，執行法院並無逕行認定之權限者不同，
    苟第三人非該確定判決效力所及之人，即不得對之執行。」
    、「確定判決依民事訴訟法第401 條第1項及第2項規定，除
    當事人外，僅對於訴訟繫屬後為當事人之繼受人者，及為當
    事人或其繼受人占有請求之標的物者，暨對於為他人而為原
    告或被告者之確定判決，對於該他人有其效力而已。除此之
    外，確定判決對於案外之第三人，並無拘束之效力。」亦有
    最高法院72年度臺抗字第222號、72年度臺再字第105號、73
    年度臺抗字第277號、76年度臺再字第57號裁判意旨足參。
四、經查債務人余李蓮無權占用抗告人所有坐落嘉義市○○段
    ○ ○段第33、34地號土地上，如嘉義市地政事務所92年11月
    21日複丈成果圖所載之鋼筋混凝土2 層建物，編號Al部分面
    積136.3平方公尺，A2及（A2）部分面積各27.9 平方公尺、
    20.7平方公尺，及木造建物Cl部分面積20.00 平方公尺，債
    務人余李蓮、甲○○並於該2 筆土地上，設置如上揭複丈
    成果圖所載編號Bl部分面積27.5平方公尺，B2及（B2）部分
    面積各4.7平方公尺、2.7平方公尺，及鐵皮造涼棚C2部分面
    積8.8平方公尺，D1部分面積41.9平方公尺，D2部分面積11.
    7 平方公尺之地上物，業經原審92年度重訴字第77號民事判
    決債務人余李蓮應將該Al、A2、（A2）、Cl等建物遷讓返
    還抗告人，債務人余李蓮、甲○○並應將Bl、B2、（B2）
    、C2、Dl、D2部分建物拆除，並將土地交還抗告人，並經本
    院以93年度重上字第14號民事判決、最高法院93年度臺上字
    第2138號民事裁定，駁回債務人余李蓮、甲○○之上訴而
    確定，且系爭92年度重訴字第77號返還土地民事事件，係於
    92年3 月21日繫屬原審法院等情，既據抗告人提出該民事事
    件歷審民事判決正本各1 份，附於原審卷足稽，並經原審依
    職權調閱該民事事件全卷核閱無訛，復為兩造所不爭執，自
    堪信實。惟抗告人主張相對人占有系爭執行土地房屋之時間
    ，並非始自90年6月1日，而係於92年3 月21日，本件交還土
    地民事訴訟繫屬後始占有，應為該民事確定判決效力所及，
    抗告人自得追加相對人為執行債務人乙情，既為相對人所堅
    詞否認，並以上揭情詞置辯，致兩造互有爭議。是本件所應
    審究者，厥為相對人究竟何時占有系爭執行之土地房屋？乙
    節而已。茲更詳細說明如下；
（一）抗告人執上揭抗告理由，認相對人係於92年3 月21日訴訟
      繫屬後，始占有系爭執行之土地房屋，依強制執行法第 4
      條之2第1項第l 款規定，相對人應為本件執行名義效力所
      及云云，於理論而言似非全然無據。惟抗告人以本件民事
      確定判決為執行名義，聲請原審民事執行處對債務人余李
      蓮、甲○○強制執行交還土地，經原審以94年度執字第
      3319號受理後，由抗告人之代理人於94年5月4日，引導原
      審執行人員至系爭執行標的物現場履勘時，債務人余李
      蓮、甲○○既均陳稱：「上開應拆除及遷讓之建物，係自
      90年6月l日起，即出租與丙○○。」（見原審94年5月4日
      執行筆錄），且相對人於原審訊問時亦陳稱：「我確實有
      承租，也陸續給付租金。」（見原審94年5 月18日執行筆
      錄），嗣原審執行人員於94年11月30日上午9 時30分，再
      至系爭執行標的物現場履勘時，不惟債務人余李蓮、甲
      ○○及相對人均在現場，債務人甲○○復陳稱：「我住在
      嘉義市○○路148 號，丙○○也住在該處，屋內物品均是
      丙○○所有，我只有衣服。」各等語不移（見原審94年11
      月30日執行筆錄）。且相對人於本件執行事件中，復主張
      其與債務人余李蓮於90年6月1日，曾訂有切結書，由債
      務人余李蓮將其向抗告人承租及增建之系爭土地及建物
      之「承租使用權」，轉讓由相對人使用，使用期間自90年
      6月l日起至100年5月31日止，轉讓費用新臺幣180 萬元等
      情，亦有債務人余李蓮及相對人所分別提出之切結書原
      本各l 件，及相對人提出之貸款明細、銀行帳戶往來明細
      、銀行存摺影本等件，分別附於原審及本審卷足稽。該系
      爭2 份切結書，經本院囑請法務部調查局鑑定是否於90年
      間所製作結果，既經該局以95年7月31日調科貳字第09500
      345840號函，覆稱目前缺乏精密儀器及可靠方法可供判斷
      鑑定在案，而無從認定係屬事後通謀虛偽所作，自應認該
      切結書係屬真正。是相對人就其所主張自90年6月1日起，
      即占有系爭執行標的物之有利於己之事實，應已盡舉證之
      責任，抗告人猶以上揭理論片面推測之詞，否認相對人於
      訴訟繫屬前即已占有之事實，尚非可取。
（二）至債務人余李蓮、甲○○於上揭原審92年度重訴字第77
      號、本院93年度重上字第14號返還土地民事事件審理中，
      均未陳明上開建物及土地轉租予相對人之事實，且復表示
      ：「除了飲食店之外，還有附設卡拉OK店，都是自己使用
      沒有轉租。」等語（見原審92年度重訴字第77號卷125 頁
      ），而認相對人係在上開確定判決訴訟繫屬後，始占有系
      爭土地建物乙節。因債務人余李蓮、甲○○於上開訴訟
      中之陳述，僅係訴訟中之攻擊防禦方法，本難據以認定相
      對人未於訴訟繫屬前，即已占用系爭土地房屋之事實，況
      相對人並未在該訴訟程序進行中作何陳述，自難以債務人
      余李蓮、甲○○之上開陳述，及審理中承辦法官至現場
      履勘未發現相對人在場，即遽認相對人之占有係在該確定
      終局判決訴訟繫屬後，而為該確定判決效力所及。
（三）另抗告人向原審法院檢察署提出告訴，該經署95年度他字
      第352 號偵查中，傳喚系爭土地建物當地自91年10月起迄
      今共3 位管區員警到場訊問，縱經各該員警均稱系爭土地
      建物進行戶口調查時，均只見債務人甲○○而未見相對人
      其人云云屬實；惟戶口調查僅係戶口之行政管理工作，要
      與民事實質權利關係之認定，本無必然之絕對關係，是亦
      不得徒以該戶口調查之情形，遽認相對人確未自90年6月1
      日起即占有系爭土地房屋之事實。又本院依抗告人聲請發
      函中華電信南區分公司嘉義營運處，查詢電話號碼（05）
      0000000與（05）0000000兩支電話，經該處95年5月4日嘉
      服一字第95000016 號函所示，其中（05）0000000乃債務
      人甲○○於90年5月12日所申請裝設，另（05）0000000係
      債務人余李蓮於86年4月7日所申請裝設，顯見債務人甲
      ○○所稱「進口香皂花」之廣告招牌設置時間係92年1 月
      間，或相對人所稱該招牌設置時間係92年6 月間，因均晚
      於該2 支電話之申請裝設時間，亦無從證明債務人甲○○
      及相對人所言有何不實，而得反為抗告人有利之認定。
五、綜上所述，相對人並非於92年3 月21日訴訟繫屬後，始為債
    務人余李蓮、甲○○占有系爭請求之標的物，而係於訴訟
    繫屬前之90年6月1日即已開始占有，自不在既判力擴及之範
    圍，而非系爭確定判決效力所及之人，即不得對之為強制執
    行。原審駁回抗告人對於相對人強制執行之聲請，經核認事
    用法，並無不合。抗告意旨，猶執上揭情詞，指摘原裁定不
    當，求予廢棄，為無理由，應予駁回。
六、據上論結，本件抗告為無理由，應依強制執行法第30條之 1
    ，民事訴訟法第495條之1、第449條第1項、第95條、第78條
    ，裁定如主文。
中    華    民    國    95    年    8    月     22    日
                  民事第四庭  審判長法  官  王惠一
                                    法  官  蘇重信
                                    法  官  林永茂
上為正本係照原本作成。
如不服本裁定，僅得於收受本裁定正本送達後10日內以適用法規
顯有錯誤為理由，向本院提出再抗告狀（須附繕本一份及繳納再
抗告裁判費新台幣1千元)，並經本院許可後始可再抗告於最高法
院。
中    華    民    國    95    年    8    月     22    日
                                    書記官  謝素嬿
【附記】
民事訴訟法第495條之1第2項準用同法第466條之1第1、2項規定
：
I對於第二審判決上訴，上訴人應委任律師為訴訟代理人。但上
  訴人或其法定代理人具有律師資格者，不在此限。
II上訴人之配偶、三親等內之血親、二親等內之姻親，或上訴人
  為法人、中央或地方機關時，其所屬專任人員具有律師資格並
  經法院認為適當者，亦得為第三審訴訟代理人。
                                               K


司法院資訊處製作；財團法人民間司法改革基金會備份。
